【裁判字號】    97,訴,556
【裁判日期】    970930
【裁判案由】    損害賠償
【裁判全文】
臺灣高雄地方法院民事判決               97年度訴字第556號
原      告  乙○○
被      告  甲○○
訴訟代理人  陳忠鎣律師
當事人間請求損害賠償事件，本院於民國97年9 月18日言詞辯論
終結，判決如下：
    主  文
被告應給付原告新台幣參拾萬元及自民國九十七年二月二十日起
至清償日止，按年息百分之五計算之利息。
訴訟費用由被告負擔。
本判決得假執行，但被告以新台幣參拾萬元為原告供擔保後，得
免假執行。
    事實及理由
一、原告於起訴時請求被告給付新台幣（下同）60萬元及自起訴
    狀繕本送達被告翌日起至清償日止，按年息百分之五計算之
    利息，嗣於本院97年9 月18日最終言詞辯論時，除利息請求
    外，當庭減縮聲明為請求給付30萬元，與民事訴訟法第255
    條第1項第3款之規定核無不合，應予准許。
二、原告起訴主張：被告於民國（下同）95年2 月間，將其所有
    車號5069-NL 自小客車一輛（下簡稱系爭車輛），以120 萬
    元出售予訴外人葉坤鑫，約定先交付20萬元，餘額則分期付
    款，並於收受20萬元後，將上開車輛交付葉坤鑫占有使用。
    嗣葉坤鑫因缺錢而將系爭車輛質押予訴外人江哲宇，江哲宇
    再質押予訴外人蔡宗倫，蔡宗倫再於95年10月間以30萬元出
    讓使用權予原告。詎訴外人葉坤鑫未依約付款後，被告得知
    系爭車輛由原告占有使用中，即表示願以40萬元買回，然被
    告於95年11月15日前來取車時，尚未付款即藉詞檢視車輛狀
    況而擅自以自備之備份鑰匙發動車輛且強行開走，妨害原告
    占有之權利。爰依侵權行為之法律關係，請求被告賠償給付
    30 萬 元及自起訴狀繕本送達被告翌日起至清償日止，按年
    息百分之5 計算之利息。
三、被告辯稱：系爭車輛確係被告於95年2 月間，以分期付款之
    方式，以120 萬元出售予訴外人葉坤鑫，並約定價金繳清前
    ，車輛所有權仍屬被告所有。惟葉坤鑫支付20萬元之頭期款
    後，僅再支付2 期共10萬元之款項後，即未再支付餘款，經
    向葉坤鑫追索後，始知系爭車輛已先後質押江哲宇、蔡宗倫
    及原告。按依被告與葉坤鑫所簽訂之系爭車輛買賣契約書第
    5 條之約定，倘葉坤鑫無法於約定期限付清價款，被告得收
    回系爭車輛，且依民法第148 條、第149 之規定，被告為防
    衛自己之權利，排除不法之侵害，自得將系爭車輛取回。此
    外原告與訴外人蔡宗倫所簽訂之汽車讓渡書第5 條明定原告
    接管該車後，標的物之風險（如被貸款公司取回，法院查封
    禁動等）及利益，自交付時起，均由乙方承受負擔，是以被
    告明知系爭車輛為分期付款之車輛，如被貸款公司取回，應
    自行負擔風險。原告請求被告賠償30萬元及法定利息為無理
    由，應予駁回。倘被告受有不利之判決，願供擔保，以代釋
    明，請准宣告免假執行。
四、兩造不爭執之事項：
 1、被告於95年2 月間，以120 萬元出售系爭車輛予訴外人葉坤
    鑫，並於葉坤鑫交付20萬元及簽訂汽車委賣合約書後，將系
    爭汽車交付葉坤鑫。
 2、系爭車輛於監理機關之登記名義所有權人為被告。
 3、被告於95年11月15日，未經原告同意，以自備之鑰匙將系爭
    車輛駛回嘉義。
五、法院之判斷：
（一）原告主張被告將系爭車輛出售予訴外人葉坤鑫，葉坤鑫將
      系爭車輛之占有使用權利，質押予訴外人江哲宇並移轉占
      有、再由江哲宇質押予訴外人蔡宗倫並移轉占有，蔡宗倫
      再以30萬元於95年10月27日質押予原告並移轉占有等事實
      ，業據提出汽車讓渡書、汽車委賣合約書影本各1 份為證
      ，並經訴外人葉坤鑫、蔡宗倫、江哲宇於台灣高雄地方法
      院檢察署96年度偵字第2743號詐欺案件96年1 月30日之偵
      查庭到庭證述屬實，有該庭當日訊問筆錄1 份在卷可查（
      見卷第68頁至72頁），堪信屬實。
（二）本案爭點之一，在於被告與訴外人葉坤鑫於95年2 月28日
      就系爭車輛所簽訂之汽車委賣合約書，是否係動產擔保交
      易法第26條所訂之附條件買賣。經查：
   1、原告主張其於95年10月27日受讓系爭車輛時，與前手蔡宗
      倫簽有汽車讓渡書，蔡宗倫同時交付被告與訴外人葉坤鑫
      所簽訂如附件一所示之汽車委賣合約書影本一紙為證，表
      明伊係合法移轉占有權利，被告於偵查庭所提出如附件二
      所示之汽車委賣合約書並非真正。附件一所示之合約書並
      無手寫之註約定條款，被告所提附件二所示之合約書
      之註係事後被告未經葉坤鑫同意，自行加註等情，業
      據提出如附件一所示之合約書1 份為證，且訴外人葉坤鑫
      於高雄地方法院檢察署偵辦96年度偵字第2743號詐欺案之
      96 年5月22日之偵查庭，到庭證稱：伊與被告簽訂之契約
      書只有簽名，備註欄沒有寫字，我們簽訂之合約書是警卷
      第26頁合約書（指原告提出如附件一所示之合約書）等語
      （見卷74頁）、於96年6 月20日之偵查庭到庭證稱：「（
      檢察官問：為何開庭甲○○庭呈合約書有加註，但是你的
      合約書沒有加註？）這個加註是當初簽買賣合約書時沒有
      的，是他們事後加的。（檢察官問：甲○○事後加註有無
      經過你的同意？）沒有，我不知情」等語（見卷78、79頁
      ），核與原告所述相同，且證人郭巧玲（即被告受僱人）
      於同一案件之96年6 月20日偵查庭亦到庭證稱：「（檢察
      官問：合約書簽幾份？）只有簽一份。（該份合約書交給
      何人？）那是一份二式，一份我們留底，一份給葉坤鑫，
      我們自己留的那份有寫金額，金額是葉坤鑫28日來，說要
      付現的方式時才寫的，但是葉坤鑫的那份沒有寫金額，甲
      ○○那份他說之前已庭呈。（檢察官提示附件二所示之合
      約書，問此份合約書上面的金額及備註是何人寫的？都是
      我寫的，葉坤鑫二十八日來時，我們比較忙，後來葉坤鑫
      走後，甲○○說要加上去的。（檢察官問：你加上條款時
      ，葉坤鑫是否在場？）他不在場，但是交車時我們老闆有
      跟他說車子還是我們的，那份合約書應該是再二月二十八
      日後一、二天才加註上去的。（檢察官問：甲○○要你在
      合約書加註文字時，有無經過葉坤鑫之同意？）我是沒有
      跟他說，但是應該是請他將他的合約書拿回來加註。（檢
      察官問：為何後來沒有向他拿回來加註？)因 為老闆跟他
      比較熟。」等語，足認被告與訴外人葉坤鑫所簽署之合約
      書應係附件一所示之合約書，並非附件二所示之合約書。
   2、按「稱附條件買賣者，謂買受人先占有動產之標的物，約
      定至支付一部或全部價金，或完成特定條件時，始取得標
      的物所有權之交易。」、「附條件買賣契約應載明下列事
      項：一、契約當事人之姓名或名稱、住居所或營業所所在
      地。二、買賣標的物之名稱、數量及價格，如有特別編號
      標識或說明者，其記載。三、出賣人保有標的物所有權，
      買受人得占有使用之記載。四、買賣標的物價款之支付方
      法。五、買受人取得標的物所有權之條件。六、買受人不
      履行契約時，出賣人行使物權及債權之方法。七、如有保
      險者，其受益人應為出賣人之記載。八、訂立契約年、月
      、日。」，動產擔保交易法第26條、第27條分別定有明文
      ，是以附條件買賣之成立，須買賣雙方以書面方式記載上
      開法條所定條款為內容，始足有效成立，倘當事人就上開
      內容僅有口頭合意，但未形諸書面，仍不能謂雙方成立附
      條件買賣。本件被告與葉坤鑫所簽訂如附件一所示之合約
      書，並未記載上開第27條第3 款之事項，是以證人郭巧玲
      雖證稱被告曾向葉坤鑫表示被告仍保有系爭車輛所有權，
      然依上開法律規定，被告與葉坤鑫就系爭汽車所成立之買
      賣契約並非動產擔保交易法所定之附條件買賣，而係一般
      買賣。
（三）本案爭點之二在於原告受讓系爭車輛，是否享有占有權源
      之保護？
      經查，被告與訴外人葉坤鑫就系爭車輛之買賣，並非附條
      件買賣已如前述。是以原告於95年10月27日支付蔡宗倫30
      萬元買受系爭車輛之使用權利，並簽訂汽車讓渡書時（見
      卷26頁），雖明知前手蔡宗倫非系爭車輛之所有權人，然
      其自蔡宗倫所交付之附件一所示之合約書影本內容觀之，
      無法辨別該合約為附條件買賣，是以無法推知系爭車輛之
      所有權歸屬情形，而僅得知悉系爭車輛未辦理過戶，原告
      如要過戶需再支付價款，但倘蔡宗倫或其他人要取回系爭
      車輛，需支付對價。是以在原告就系爭車輛真正所有權之
      歸屬認識不明之情況下，縱使被告認為其移轉系爭車輛之
      占有予葉坤鑫時，並非基於移轉所有權之意思，而僅係移
      轉使用權利，然此為被告內心之意思，外人無法得知，是
      以原告應屬善意之占有人，依民法第943 條、第952 條之
      規定，原告占有使用系爭車輛之權利應受保護，被告不得
      對原告主張動產擔保交易法第28條之取回權。被告雖辯稱
      其基於民法第148 條、第149 條之規定，得主張正當防衛
      ，惟原告既係合法占有系爭車輛，即無不法性，被告辯稱
      行使正當防衛權利，即無足採信。
（四）綜上所述，原告既係合法占有系爭車輛，被告侵害其占有
      法益，構成侵權行為，依民法第184 條第2 項之規定，應
      負賠償責任。又原告支付蔡宗倫30萬元始取得系爭車輛之
      占有使用權利，是以被告侵奪原告之占有權源，足可推斷
      原告受有30萬元之損失，從而原告依民法第184 條第2 項
      之規定，請求被告賠償給付原告30萬元及自起訴狀繕本送
      達被告翌日起（97年2 月20日）至清償日止，按年息百分
      之5 計算之法定利息，核屬有據，應予准許。
（五）又本院命被告應給付之金額未逾50萬元，依民事訴訟法第
      389 條第1 項第5 款之規定，應依職權宣告假執行；另被
      告陳明願供擔保以代釋明，請求宣告免假執行，於法核無
      不合，爰酌定相當數額准許之。
四、結論：本件原告之訴為有理由，依民事訴訟法第78 條、第
    389 條第1 項第5 款、第392 條第2 項，判決如主文。
中    華    民    國    97    年    9     月    30    日
                  民事鳳山分庭法  官  吳文婷
正本係照原本作成。
如對本判決上訴，須於判決送達後20日內向本院提出上訴狀。
中    華    民    國    97    年    9     月    30    日
                                書記官  林仕興


司法院資訊處製作；財團法人民間司法改革基金會備份。
